ACORDAO-COMPLETO-2481617

ACÓRDÃO 1514/2021 ATA 22/2021 - PLENÁRIO

VISTOS, relatados e discutidos dois embargos de declaração opostos pelos senhores Carlos Eugenio Melro Silva da Resurreição e José Antônio de Figueiredo, gestores da Petrobras, e pelo Consorcio PCP - Engevix, contratado, em face do Acórdão 862/2021-TCU-Plenário, que julgou irregulares as contas dos embargantes, condenando-os solidariamente ao recolhimento do débito apurado, bem como ao pagamento pela empresa da multa que lhe foi aplicada.
ACORDAM os Ministros do Tribunal de Contas da União, reunidos em sessão do Plenário, ante as razões expostas pelo Relator e com fundamento no art. 34 da Lei nº 8.443/92, em:
9.1. conhecer dos dois embargos de declaração para, no mérito, rejeitá-los;
9.2. dar ciência aos embargantes.

Embargos de declaração opostos contra acórdão que julgou irregulares as contas dos embargantes, condenando-os solidariamente ao recolhimento do débito apurado, bem como ao pagamento de multa pela empresa contratada, em razão de irregularidade em contrato  para a prestação de serviços de construção e montagem industrial em plataformas dos Ativos Marlim e Albacora da Unidade de Exploração e Produção da Bacia de Campos  UNBC.

Petróleo Brasileiro S/A

3. Embargantes: Carlos Eugenio Melro Silva da Resurreição (XXX.546.244-XX); Consorcio PCP - Engevix (05.521.049/0001-03); José Antônio de Figueiredo (XXX.172.357-XX)

13.1. Ministros presentes: Ana Arraes (Presidente), Walton Alencar Rodrigues, Augusto Nardes, Aroldo Cedraz, Raimundo Carreiro, Bruno Dantas, Vital do Rêgo e Jorge Oliveira (Relator).
13.2. Ministro-Substituto convocado: Augusto Sherman Cavalcanti.
13.3. Ministros-Substitutos presentes: Marcos Bemquerer Costa e Weder de Oliveira.

JORGE OLIVEIRA

Examinam-se, na presente etapa processual, dois embargos de declaração opostos pelos senhores Carlos Eugenio Melro Silva da Resurreição e José Antônio de Figueiredo e pelo Consórcio PCP - Engevix em face do Acórdão 862/2021-TCU-Plenário, que julgou irregulares as contas dos embargantes, condenando-os solidariamente ao recolhimento do débito apurado, bem como ao pagamento pela empresa da multa que lhe foi aplicada, nos seguintes termos:
"VISTOS, relatados e discutidos estes autos de tomada de contas especial instaurada em cumprimento ao Acórdão 1633/2018-TCU-Plenário, para apurar prejuízos ocorridos no âmbito dos contratos 160.2.072.03-0 e 160.2.075.03-9, celebrados entre a Petróleo Brasileiro S/A e o consórcio PCP - Engevix, o qual teve por objeto a prestação de serviços de construção e montagem industrial em plataformas dos Ativos Marlim e Albacora da  Unidade de Exploração e Produção da Bacia de Campos (UNBC) .
ACORDAM os Ministros do Tribunal de Contas da União, reunidos em sessão do Plenário, ante as razões expostas pelo relator, e com fundamento nos arts. 1º, inciso I, 16, inciso III, alíneas "b" e "c", e §§2º e 3º, 19, 23, inciso III, 26, 28, inciso II e 57 da Lei 8.443/1992 c/c os arts. 1º, inciso I, 209, incisos II e III, 210, 214, inciso III, alínea "a", 215 a 217 e 267 do Regimento Interno, em: 
9.1. rejeitar as alegações de defesa de Carlos Eugênio Melro Silva da Resurreição, Gerente-Geral da UNBC - Petrobras, de José Antonio de Figueiredo, Gerente Executivo da Petrobras, e do consórcio PCP - Engevix;
9.2. julgar irregulares as contas de Carlos Eugênio Melro Silva da Resurreição, de José Antonio de Figueiredo e do consórcio PCP - Engevix, condenando-os, solidariamente, ao recolhimento aos cofres da Petróleo Brasileiro S.A. da quantia a seguir especificada, atualizada monetariamente e acrescida de juros de mora a partir da data discriminada até o pagamento:
	Valor (R$) 
	Data
	Contrato

	1.745.258,24
	1º/5/2010
	160.2.072.03-0

	998.254,97
	31/3/2010
	160.2.075.03-9

9.3. aplicar ao consórcio PCP - Engevix a multa individual no valor de R$ 500.000,00 (quinhentos mil reais) , a ser recolhida aos cofres do Tesouro Nacional, com atualização monetária calculada da data deste acórdão até a data do pagamento, se este for efetuado após o vencimento do prazo abaixo estipulado;
9.4. fixar prazo de 15 (quinze) dias, a contar das notificações, para comprovação, perante o Tribunal, do recolhimento das dívidas acima imputadas;
9.5. autorizar a cobrança judicial das dívidas, caso não atendidas as notificações;
9.6. autorizar o seu pagamento em até 36 (trinta e seis) parcelas mensais consecutivas, caso venha a ser solicitado pelos responsáveis antes do envio do processo para cobrança judicial;
9.7. fixar o vencimento da primeira parcela em 15 (quinze) dias, a contar do recebimento das notificações, e o das demais a cada 30 (trinta) dias, com incidência dos respectivos encargos legais sobre o valor de cada prestação; 
9.8. alertar aos responsáveis que a inadimplência de qualquer parcela acarretará vencimento antecipado do saldo devedor;
9.9. enviar cópia desta deliberação ao procurador-chefe da Procuradoria da República no Estado do Rio de Janeiro, para as providências cabíveis."
2.	O acórdão atacado foi proferido em processo de tomada de contas especial instaurada para verificar o pagamento em duplicidade por um mesmo serviço, em função de inclusão, por meio de termo aditivo, de cláusula contratual para pagamento de "planejamento dos serviços de projeto".
3.	Essa irregularidade foi identificada nos contratos 160.2.072.03-0 e 160.2.075.03-9, firmados com a Petrobras, para a prestação de serviços de construção e montagem industrial em plataformas dos Ativos Marlim e Albacora da Unidade de Exploração e Produção da Bacia de Campos - UNBC.
4.	Os embargantes Carlos Eugenio Melro Silva da Resurreição e José Antônio de Figueiredo, gestores da Petrobras, alegam a ocorrência de omissão, por não ter o acórdão recorrido examinado as condutas dos responsáveis segundo os artigos 22 e 28 da Lei de Introdução às Normas do Direito Brasileiro (LINDB) .
5.	Apontam contradição, por ter o aresto deixado de reconhecer a prescrição ressarcitória e adotar o entendimento externado na Súmula-TCU 282.
6.	E, ainda, obscuridade " (...) pois a sua fundamentação não expõe qual o normativo ou o dispositivo legal válidos denotariam a irregularidade praticada pelos Embargantes, (...) ".
7.	Já o consórcio contratado, PCP - Engevix, suscita a existência de omissão: a) no exame da ocorrência da prescrição em face das decisões do Supremo Tribunal Federal; b) na identificação do ato que teria interrompido a prescrição punitiva; c) na apreciação do argumento do prejuízo à defesa em face do tempo decorrido; d) na avaliação dos documentos que revelariam a inocorrência de duplicidade de pagamento e do equívoco na apuração do dano; e e) no deferimento do pedido para a compensação de dívidas.
8.	Os embargantes requerem, por fim, o conhecimento e provimento dos recursos, com efeitos infringentes, para alterar o mérito do julgamento das presentes contas, isentando-os de responsabilidade.
	É o relatório.

8.1. Guilherme Valdetaro Mathias (75.643/OAB-RJ) e outros, representando Consorcio PCP - Engevix  
8.2. Thiago de Oliveira (122.683/OAB-RJ) e outros, representando José Antônio de Figueiredo e Carlos Eugenio Melro Silva da Resurreição  
8.3. Marcos Antonio Marques Machado (121.538/OAB-RJ) e outros, representando Petróleo Brasileiro S/A

Não atuou

TOMADA DE CONTAS ESPECIAL. IRREGULARIDADES CONTRATUAIS. DUPLICIDADE DE PAGAMENTO. CONTAS IRREGULARES. DÉBITO. MULTA. EMBARGOS DE DECLARAÇÃO. SUPOSTAS OMISSÕES, CONTRADIÇÕES E OBSCURIDADES. CONHECIMENTO. INEXISTÊNCIA DAS FALHAS APONTADAS. REJEIÇÃO.

TOMADA DE CONTAS ESPECIAL (TCE)

não atuou

Trata o presente processo de tomada de contas especial instaurada em cumprimento ao Acórdão 1065/2018-TCU-Plenário, proferido nos autos do TC-Processo 022.712/2010-0, que tinha por objetivo examinar contratos firmados pela Petrobras na Unidade de Exploração e Produção da Bacia de Campos - UNBC.
2.	A UNBC firmou oito contratos com seis empresas para a realização de serviços de construção e montagem industrial em plataformas dos Ativos de Produção Marlim, Norte, Sul, Nordeste, Centro e Albacora.
3.	Examinam-se, nesta oportunidade, dois embargos de declaração opostos pelos senhores Carlos Eugenio Melro Silva da Resurreição e José Antônio de Figueiredo, gestores da Petrobras, e pelo Consórcio PCP - Engevix, contratado, em face do Acórdão 862/2021-TCU-Plenário, que julgou irregulares as contas dos embargantes, condenando-os solidariamente ao recolhimento do débito apurado, bem como ao pagamento pela empresa da multa que lhe foi aplicada.
4.	A irregularidade encontrada nos contratos 160.2.072.03-0 e 160.2.075.03-9, bem como nos demais seis contratos, foi o pagamento em duplicidade por um mesmo serviço, em função de inclusão, por meio de termo aditivo, de cláusula contratual para pagamento de "planejamento dos serviços de projeto".
5.	Preenchidos os requisitos gerais e próprios dos aclaratórios, conheço dos dois embargos opostos.
6.	No mérito, registro, desde logo, que entendo não ter havido omissão, contradição ou obscuridade apontadas pelos embargantes.
7.	Com efeito, vale lembrar, para fins de verificação de contradição e omissão, as pertinentes definições contidas no Acórdão 1246/2010-TCU-Plenário, de relatoria do Ministro Walton Alencar Rodrigues:
"A omissão para o acolhimento dos declaratórios é a que diz respeito à questão que deveria ter sido apreciada pelo colegiado mas não o foi. Não constitui omissão ou contradição a adoção de entendimento diverso do preferido pela parte, segundo seus próprios critérios de justiça e de acordo com sua particular interpretação das leis e da jurisprudência. Não há falar em omissão quando o acórdão analisa todas as questões submetidas a exame e as decide com base em teses jurídicas, jurisprudência, interpretação de leis e análise dos fatos que são diversos dos que os jurisdicionados entendem como mais adequados.
 (...)  a contradição deve estar contida nos termos do decisum atacado, este compreendido no âmbito desta Corte como o conjunto: Relatório, Voto e Acórdão. Não cabe alegação de contradição entre o acórdão embargado e 'doutrina', 'jurisprudência' ou mesmo 'comando legal'. A alegação é pertinente em recurso de reconsideração ou pedido de reexame, no qual o comando atacado é contrastado com a jurisprudência, a doutrina e o ordenamento jurídico. Entretanto, é descabida em embargos de declaração, cuja única finalidade é esclarecer ou integrar a decisão embargada, excepcionalmente modificando-a."
8.	Em relação à ausência de manifestação acerca dos dispositivos da Lei de Introdução às Normas do Direito Brasileiro (LINDB) , suscitada pelos gestores embargantes, para justificar suas condutas, é preciso ressaltar que a unidade técnica apreciou expressamente os argumentos apresentados na alegação da defesa sobre isso (§§ 122 e 123 do relatório) , propondo, inclusive, que o curto período do exercício do cargo pelo sr. Carlos Eugenio Melro da Silva Resurreição fosse sopesado na dosimetria da pena.
9.	A propósito, consignei no voto (§ 10) que acolhia a instrução da SeinfraPetróleo e a adotava como fundamento da minha deliberação, acrescidas das considerações ali contidas. Logo, não há que se falar em omissão.
10.	Ademais, os gestores da Petrobras não foram sancionados, mas apenas instados a ressarcir a companhia por terem assinado termo aditivo inquinado de irregularidade, quando lhes era possível a adoção de conduta diversa, de modo a preservar o patrimônio da empresa.
11.	Não há como se admitir, tampouco, a alegada ocorrência de contradição por não ter a decisão reconhecido a prescrição ressarcitória suscitada em face de entendimento do Supremo Tribunal Federal - STF. A contradição, para fins de embargos de declaração, deve ser intrínseca à decisão e não entre decisões do mesmo ou de outros Tribunais. Aliás, a não aplicação da decisão do STF no julgado em análise está exaustivamente explicada nos §§ 30 a 35 do voto.
12.	Quanto a estar a decisão inquinada de obscuridade, em função do inconformismo com a fundamentação legal da irregularidade atribuída aos responsáveis, trata-se, sabidamente, de argumento a ser submetido a recurso próprio e não a embargos de declaração.
13.	Não obstante, a citação dos gestores da Petrobras revela cabalmente a conduta e o nexo de causalidade, explicitando, inclusive, o item 7.2 do Regulamento de Licitações da Petrobras (Decreto 2.745/1998) , que vedaria a assinatura do aditivo que acarretou o dano à estatal (peça 70) .
14.	No tocante aos embargos opostos pelo Consórcio, descabe falar em omissão da análise das decisões do STF sobre prescrição, tal como já esclarecido no parágrafo 11 acima.
15.	Em relação à falta de identificação do ato que interrompeu a prescrição punitiva, registro que a informação consta precisa e detalhadamente do § 104 do relatório que integra o acórdão ora questionado:
"Quanto à alegação de prescrição da pretensão punitiva (sanções) , o aditivo contratual foi assinado em 2005 e as oitivas da Petrobras e do consórcio foram autorizadas por despacho em 31/3/2014 (p. 119 do TC Processo 022.712/2010-0) . (...) "
16.	Não fosse isso suficiente, também o voto consigna a seguinte passagem (§ 36) :
"No caso em análise, a unidade técnica defende a inocorrência da prescrição punitiva, por considerar que o marco inicial deve ser a assinatura do aditivo contratual em 2005 e que houve interrupção do prazo em face da oitiva autorizada por despacho em 03/4/2014 (data corrigida) nos autos do TC-Processo 022.712/2010-0 (p.119) ."
17.	Também ao longo do relatório, nos §§ 105 a 107, foi refutada a alegação do prejuízo à defesa em face do tempo decorrido, pois, consoante entendimento desta Casa, essa circunstância não ficou demonstrada no presente caso.
18.	No que se refere à ausência da apreciação dos documentos que afastariam a duplicidade de pagamento pelo mesmo serviço e o equívoco na apuração do dano, vale reconhecer apenas que, de fato, existem lacunas de informações sobre datas de pagamentos efetuados pela Petrobras, como a própria SeinfraPetróleo identificou. No entanto, nessas hipóteses, adotou-se sempre uma estimativa conservadora, de modo que o débito apurado não excedesse o valor real devido, tal como previsto no art. 210, § 1º do Regimento Interno.
19.	Esses procedimentos estão detalhadamente descritos nos §§ 64 a 67 do relatório, que, conjuntamente com o voto, fundamenta o acórdão questionado. O voto, ademais, expressamente consignou no § 17 que acolhia a análise da irregularidade promovida pela instrução técnica nos §§ 37 a 63 do relatório. Eventual irresignação em face das conclusões dessa análise não se insere nas finalidades estritas dos embargos de declaração, devendo ser manejado o recurso cabível pela parte interessada.
20.	Por fim, revelou-se inoportuna e descabida uma manifestação acerca do pedido de compensação de dívidas formulado pelo embargante, "para reconhecer a incidência da regra do art. 368 do Código Civil, segundo a qual 'Se duas pessoas forem ao mesmo tempo credor e devedor uma da outra, as duas obrigações extinguem-se, até onde se compensarem', devendo o valor indicado no item 9.2 do acórdão embargado (caso mantido) ser deduzido da gigantesca dívida da PETROBRAS com o CONSÓRCIO decorrente da ação ordinária nº 0000508-66.2014.8.19.0028.". Primeiro, porque ainda não ocorreu o trânsito em julgado da condenação, não havendo, portanto, certeza e liquidez no valor do débito apurado, a ser, eventualmente, compensado. Depois, porque o TCU não dispõe de competência para executar suas próprias decisões e, consequentemente, de transacionar com elas.
21.	Entretanto, esse fato não acarretou qualquer prejuízo à parte, que poderá renovar o pleito em momento e foro adequados. A propósito, veja-se o seguinte excerto publicado na Jurisprudência Selecionada desta Corte de Contas:
"Não há fundamento legal para a compensação de débito imputado pelo TCU com créditos que o responsável eventualmente tenha contra a Fazenda Nacional, ainda que estes sejam decorrentes de decisão judicial transitada em julgado.
Acórdão 1935/2014-TCU-Plenário | Relator: BENJAMIN ZYMLER"
	Desse modo, inexistindo as supostas falhas neles apontadas, devem os dois embargos de declaração ser rejeitados, na forma da minuta de acórdão que trago a este Colegiado.
TCU, Sala das Sessões, em 23 de junho de 2021.
JORGE OLIVEIRA 
Relator